ACORDAO-COMPLETO-2527064

ACÓRDÃO 7028/2022 ATA 39/2022 - SEGUNDA CÂMARA

VISTOS, relatados e discutidos estes autos de tomada de contas especial instaurada pelo Fundo Nacional de Saúde em razão da ausência de comprovação de despesas realizadas com recursos públicos federais repassados fundo a fundo no período de 2008 e 2009,
ACORDAM os Ministros do Tribunal de Contas da União, reunidos em sessão da Segunda Câmara, ante as razões expostas pelo Relator, em:
9.1. aplicar a Carlos Sampaio Duarte, com fulcro no art. 58, inciso IV, da Lei 8.443/92, a multa de R$ 5.000,00 (cinco mil reais) , atualizado monetariamente desde a data do presente acórdão até a do efetivo recolhimento, se for pago após o vencimento, na forma da legislação vigente, fixando o prazo de 15 (quinze) dias, a contar do recebimento da notificação, para que seja comprovado, perante este Tribunal, o recolhimento da quantia ao Tesouro Nacional; 
9.2. com fundamento no art. 28 da Lei 8.443/1992, autorizar, desde logo, a cobrança judicial da dívida, caso não atendida a notificação;
9.3. fixar novo e improrrogável prazo de 30 dias, contados na forma do art. 183, inciso I, alínea "d" do RI/TCU, para que a Prefeitura Municipal de Amapá/AP, com fundamento no art. 27, inciso I, da Lei Complementar 141/2012, restitua e comprove, perante este Tribunal, o recolhimento, com recursos do próprio tesouro, do valor de R$ 1.151,18, atualizado monetariamente a partir de 15/4/2009, até a data do efetivo pagamento, à conta bancária específica do Fundo Municipal de Saúde do Amapá destinada à movimentação dos recursos do Bloco de Atenção Básica;
9.4. dar ciência deste acórdão ao responsável, ao Município de Amapá e ao Fundo Nacional de Saúde.

Tomada de contas especial instaurada pelo Fundo Nacional de Saúde em razão de irregularidades na aplicação de recursos públicos federais repassados ao Município de Amapá na modalidade "fundo a fundo" durante os exercícios de 2008 a 2009.

Segunda Câmara

Prefeitura Municipal de Amapá - AP; Fundo Nacional de Saúde - MS.

3. Responsáveis: Carlos Cesar da Silva (XXX.930.148-XX); Jânio Ubirajara Teixeira da Silva (XXX.883.852-XX); Nelson Costa Muniz (XXX.215.002-XX); Prefeitura Municipal de Amapá - AP (05.989.116/0001-19); Rildo Alaor Teixeira da Silva (XXX.150.412-XX); Carlos Sampaio Duarte (XXX.613.932-XX).

13.1. Ministros presentes: Augusto Nardes (na Presidência), Bruno Dantas (Relator) e Antonio Anastasia.
13.2. Ministro-Substituto presente: Marcos Bemquerer Costa.

BRUNO DANTAS

Por registrar as principais ocorrências dos autos até o momento, adoto como relatório, com os ajustes necessários, a instrução da secretaria responsável pela análise do processo (peça 161) , que contou com a anuência do corpo diretivo da unidade (peça 162) e do Ministério Público junto ao TCU (peça 163) :
"Cuidam os autos de tomada de contas especial (TCE) instaurada pelo Fundo Nacional de Saúde (FNS) , em desfavor de Carlos César da Silva, Prefeito durante o período compreendido entre 1/1/2009 e 31/12/2012, Nelson Costa Muniz, Secretário de Administração e Finanças de 2/1/2009 a 31/12/2010, Rildo Alaor Teixeira, Prefeito durante o período compreendido entre 1/1/2005 e 31/12/2008, Jânio Ubirajara Teixeira da Silva, Secretário de Administração e Finanças durante o período de 1/1/2005 a 31/12/2008, e Adervan Frans Guimarães Mira, Secretário de Saúde durante o período de 9/10/2006 a 4/10/2008, em razão de irregularidades na aplicação de recursos públicos federais do Sistema Único de Saúde (SUS) , repassados ao Município de Amapá na modalidade 'Fundo a Fundo' durante os exercícios de 2008 a 2009.
2. O Tribunal manifestou-se em relação ao mérito do processo por intermédio do Acórdão 1737/2017-TCU-Primeira Câmara, cujo teor é o seguinte:
ACORDAM os Ministros do Tribunal de Contas da União, reunidos em sessão da Primeira Câmara, em:
9.1. excluir Adervan Frans Guimarães Mira (XXX.697.112-XX) da presente relação processual;
9.2. considerar revéis, para todos os efeitos, Carlos César da Silva (XXX.930.148-XX) , Jânio Ubirajara Teixeira da Silva (XXX.883.852-XX) e Rildo Alaor Teixeira da Silva (XXX.150.412-XX) , dando-se prosseguimento ao processo, nos termos do art. 12, § 3º, da Lei 8.443/1992;
9.3. com fundamento nos arts. 1º, inciso I, 16, inciso III, alíneas 'b' e 'c', da Lei 8.443/1992 c/c os arts. 19, caput, e 23, inciso III, da mesma lei, julgar irregulares as contas de Rildo Alaor Teixeira da Silva (XXX.150.412-XX) , Jânio Ubirajara Teixeira da Silva (XXX.883.852-XX) , Carlos Cesar da Silva (XXX.930.148-XX) e Nelson Costa Muniz (XXX.215.002-XX) , condenando-os, em solidariedade, ao pagamento dos débitos abaixo indicados, com a fixação do prazo de 15 (quinze) dias, a contar das notificações, para comprovarem, perante o Tribunal (art. 214, inciso III, alínea 'a', do Regimento Interno do TCU) , o recolhimento da dívida à conta do Fundo Municipal de Saúde de Amapá-AP, atualizada monetariamente e acrescida dos juros de mora, calculados a partir do dia da ocorrência, até a data do recolhimento, na forma prevista na legislação em vigor;
9.3.1. responsáveis solidários: Rildo Alaor Teixeira da Silva (XXX.150.412-XX) e Jânio Ubirajara Teixeira da Silva (XXX.883.852-XX) :
I- Pagamento de cheques sem documentação comprobatória:
	Valor Original (R$) 
	Data

	2.600,00
	8/1/2008

	8.997,00
	11/1/2008

	5.415,00
	23/1/2008

	7.990,00
	21/2/2008

	5.000,00
	27/2/2008

	6.000,00
	5/3/2008

	9.500,00
	25/3/2008

	7.900,00
	25/3/2008

	5.930,00
	28/3/2008

	1.220,00
	9/4/2008

	1.100,00
	9/4/2008

	3.500,00
	17/4/2008

	7.985,00
	23/5/2008

	750,00
	2/6/2008

	1.700,00
	2/6/2008

	1.585,00
	13/6/2008

	1.247,50
	13/6/2008

	336,00
	16/6/2008

	185,00
	19/6/2008

	1.712,20
	19/6/2008

	294,00
	2/7/2008

	226,75
	4/7/2008

	162,25
	10/7/2008

	285,90
	10/7/2008

	156,50
	15/7/2008

	140,00
	16/7/2008

	287,29
	21/7/2008

	657,60
	29/7/2008

	675,25
	5/8/2008

	141,56
	5/8/2008

	3.700,00
	5/8/2008

	303,60
	5/8/2008

	635,00
	6/8/2008

	2.815,20
	7/8/2008

	3.700,00
	14/8/2008

	2.535,50
	15/8/2008

	185,50
	15/8/2008

	619,75
	18/8/2008

	865,55
	18/8/2008

	818,00
	18/8/2008

	824,00
	19/8/2008

	2.102,25
	20/8/2008

	2.572,00
	21/8/2008

	568,20
	22/8/2008

	6.600,00
	22/8/2008

	1.305,50
	5/9/2008

	101,20
	15/9/2008

	374,00
	16/9/2008

	108,75
	1/10/2008

	694,00
	3/10/2008

	7.025,12
	8/10/2008

	650,00
	9/10/2008

	4.000,00
	10/10/2008

	531,84
	17/10/2008

	174,00
	20/10/2008

	599,75
	20/10/2008

	4.115,00
	24/10/2008

	844,50
	28/10/2008

	3.921,85
	18/11/2008

	6.000,00
	27/11/2008

	2.000,00
	1/12/2008

	568,00
	10/12/2008

	2.300,00
	16/12/2008

	3.100,00
	17/12/2008

	7.980,00
	26/12/2008

	2.000,00
	26/12/2008

	7.980,00
	29/12/2008

	7.860,00
	29/12/2008

	1.500,00
	29/12/2008

	4.000,00
	30/12/2008

	7.995,00
	30/12/2008

 II - Aviso de débito sem documentação comprobatória:
	Valor Original (R$) 
	Data 

	3.000,00
	25/1/2008

 III - Movimentação bancária e proventos sem documentações comprobatórias:
	Valor Original (R$) 
	Data

	46.091,15
	17/10/2008

	3,90
	21/11/2008

 IV - Transferências autorizadas realizadas sem documentação comprobatória:
	Valor Original
 (R$) 
	Data 

	26.313,53
	18/1/2008

	6.000,00
	18/1/2008

	500,00
	19/2/2008

	3,00
	19/2/2008

	9.455,42
	29/2/2008

	5.600,00
	12/3/2008

	1.355,62
	12/3/2008

	728,88
	25/3/2008

	63,00
	25/3/2008

	60,79
	25/3/2008

	23.000,00
	1/4/2008

	27,00
	1/4/2008

	87,00
	15/4/2008

	39.650,00
	29/4/2008

	1.840,00
	29/4/2008

	39.600,00
	26/5/2008

	4.195,91
	26/5/2008

	105,00
	26/5/2008

	76.372,83
	30/6/2008

	228,00
	30/6/2008

	9.700,35
	23/7/2008

	63,00
	23/7/2008

	41.967,23
	25/7/2008

	153,00
	25/7/2008

	997,20
	30/7/2008

	997,20
	30/7/2008

	6,00
	30/7/2008

	1.315,60
	7/8/2008

	9.700,35
	13/8/2008

	63,00
	13/8/2008

	9.700,35
	26/8/2008

	63,00
	26/8/2008

	40.043,77
	29/8/2008

	150,00
	29/8/2008

	997,20
	5/9/2008

	15.400,00
	23/9/2008

	9.700,35
	23/9/2008

9.3.2. responsáveis solidários: Carlos Cesar da Silva (XXX.930.148-XX) e Nelson Costa Muniz (XXX.215.002-XX) :
I - Pagamento de cheques sem documentação comprobatória:
	Valor Original
 (R$) 
	Data

	2.500,00
	1/6/2009

	2.600,00
	29/7/2009

II - Transferências de saldo realizadas sem documentação comprobatória:
	Valor Original (R$) 
	Data

	1.800,00
	21/5/2009

	2.500,00
	2/6/2009

	2.050,00
	23/6/2009

	2.500,00
	13/7/2009

9.4. aplicar, individualmente, a multa prevista no art. 57 da Lei 8.443/1992 a Rildo Alaor Teixeira da Silva (XXX.150.412-XX) e Jânio Ubirajara Teixeira da Silva (XXX.883.852-XX) , no valor de R$ 100.000,00 (cem mil reais) , e a Carlos Cesar da Silva (XXX.930.148-XX) e Nelson Costa Muniz (XXX.215.002-XX) , no valor de R$ 2.500,00 (dois mil e quinhentos reais) , fixando-lhes o prazo de quinze dias, a contar das notificações, para comprovarem, perante o Tribunal (art. 214, inciso III, alínea 'a', do Regimento Interno) , o recolhimento das dívidas aos cofres do Tesouro Nacional, atualizadas monetariamente desde a data do presente acórdão até a do efetivo recolhimento, se forem pagas após o vencimento, na forma da legislação em vigor;
9.5. autorizar, desde logo, nos termos do art. 28, inciso II, da Lei 8.443/1992, a cobrança judicial das dívidas de que tratam os subitens anteriores, caso não atendidas as notificações;
9.6. autorizar o pagamento das dívidas dos responsáveis em até 36 (trinta e seis) parcelas mensais e consecutivas, se requerido, nos termos do art. 217 do Regimento Interno/TCU, fixando-lhes o prazo de 15 (quinze) dias, a contar do recebimento da notificação, para comprovarem perante o Tribunal o recolhimento da primeira parcela, e de 30 (trinta) dias, a contar da parcela anterior, para comprovarem os recolhimentos das demais, devendo incidir sobre cada valor mensal, os acréscimos devidos, na forma da legislação em vigor;
9.7. com fundamento no art. 27, inciso I, da Lei Complementar 141/2012, determinar ao município de Amapá-AP que, no prazo de 30 (trinta) dias, contados da ciência deste acórdão, restitua e comprove, perante este Tribunal, o recolhimento, com recursos do próprio tesouro, do valor de
R$ 1.151,18 (um mil cento e cinquenta e um reais e dezoito centavos) , atualizado monetariamente a partir de 15/4/2009, até a data do efetivo pagamento, à conta bancária específica do Fundo Municipal de Saúde do Amapá destinada à movimentação dos recursos do Bloco de Atenção Básica;
9.8. encaminhar cópia deste acórdão, acompanhado do relatório e do voto que o fundamentam, nos termos do § 3º do art. 16 da Lei 8.443/1992, ao Procurador-Chefe da Procuradoria da República no Estado do Amapá.
3. A Prefeitura Municipal de Amapá/AP foi notificada acerca do teor do Acórdão 1737/2017-TCU-Primeira Câmara por meio do Ofício 148/2017-TCU/Secex/AP, de 25/4/2017 (peças 119 e 128) .
4. A então Secex/AP, por intermédio da documentação acostada à peça 134, atestou que, até o dia 30/8/2017, a Prefeitura Municipal de Amapá/AP não havia apresentado documentação hábil a comprovar o cumprimento da determinação exarada no item 9.7 do Acórdão 1737/2017-TCU-Primeira Câmara.
5. A par do relatado no item anterior, foram emitidos mais dois ofícios endereçados à Prefeitura Municipal de Amapá/AP, quais sejam: Ofício 0036/2018-TCU/Secex-AP, de 16/2/2018 (peças 139 e 142) e Ofício 413/2018-TCU/Secex-AP, de 26/6/2018 (peças 144 e 145) .
6. A título de registro, os três expedientes de notificação foram endereçados a Carlos Sampaio Duarte, Prefeito à época (peças 119, 139 e 144) . Dessa forma, o gestor não atendeu, tampouco apresentou justificativas para tanto, a determinação alvitrada pelo Tribunal no item 9.7 do Acórdão 1737/2017-TCU-Primeira Câmara. Tal conduta, autoriza o Tribunal a aplicar a multa capitulada no art. 58, inciso IV, da Lei 8.443/92, a qual prescinde de audiência prévia nos termos do art. 268, §3º, do RI/TCU.
 (*) foram feitos alertas a respeito da multa capitulada no art. 58, inciso IV, da Lei 8.443/92, nos ofícios acostados às peças 119 e 144
7. Na instrução acostada à peça 148, foi feita a proposta de encaminhamento abaixo descrita, a qual teve a anuência do MP/TCU:
a) aplicar a Carlos Sampaio Duarte (XXX.613.932-XX) a multa capitulada no art. 58, inciso IV, da Lei 8.443/92 c/c o art. 268, inciso IV, e § 3º, tendo em vista que deixou de cumprir no prazo fixado, sem causa justificada, a determinação alvitrada no item 9.7 do Acórdão 1737/2017-TCU-Primeira Câmara; e
b) fixar novo e improrrogável prazo de 30 dias, contados na forma do art. 183, inciso I, alínea 'd' do RI/TCU, para que a Prefeitura Municipal de Amapá/AP, com fundamento no art. 27, inciso I, da Lei Complementar 141/2012, restitua e comprove, perante este Tribunal, o recolhimento, com recursos do próprio tesouro, do valor de R$ 1.151,18, atualizado monetariamente a partir de 15/4/2009, até a data do efetivo pagamento, à conta bancária específica do Fundo Municipal de Saúde do Amapá destinada à movimentação dos recursos do Bloco de Atenção Básica.
8. A despeito das disposições contidas no art. 268, inciso IV, e § 3º, do Regimento Interno do TCU, o Relator, por considerar mais prudente, determinou o retorno dos autos a esta Unidade Técnica a fim de que fosse feita a audiência de Carlos Sampaio Duarte, para, no prazo de 15 (quinze) dias, contados da ciência do expediente que lhe for encaminhado, apresentar razões de justificativa acerca do descumprimento do item 9.7 do Acórdão 1737/2017-TCU-Primeira Câmara, sem motivo justificado, não obstante ter sido notificado três vezes acerca da decisão, conforme ofícios 148/2017-TCU/Secex/AP, de 25/4/2017 (peças 119 e 128) 0036/2018-TCU/Secex-AP, de 16/2/2018 (peças 139 e 142) e 413/2018-TCU/Secex-AP, de 26/6/2018 (peças 144 e 145) - peça 151.
9. A medida preliminar determinada pelo Relator foi implementada por meio dos Ofícios 58883/2021-TCU/Seproc e 58884/2021-TCU/Seproc, de 13/10/2021 (peça 155) . Os expedientes de audiência foram entregues nos endereços do destinatário (Renach e Receita Federal) , conforme Avisos de Recebimento acostados às peças 157 e 158.
10. De acordo com o Despacho de Conclusão de comunicações processuais acostado à peça 159, Carlos Sampaio Duarte não apresentou razões de justificativa em face da audiência que lhe foi dirigida. Tal informação foi confirmada por meio de consulta aos autos.
11. Em razão do relatado, ratificamos a proposta de encaminhamento lançada na instrução acostada à peça 148.
12. Em face do exposto, submetemos o presente processo à consideração superior, para posterior envio ao Relator, via MP/TCU, com as seguintes propostas:
a) aplicar a Carlos Sampaio Duarte (XXX.613.932-XX) a multa capitulada no art. 58, inciso IV, da Lei 8.443/92 c/c o art. 268, inciso IV, e § 3º, tendo em vista que deixou de cumprir no prazo fixado, sem causa justificada, a determinação alvitrada no item 9.7 do Acórdão 1737/2017-TCU-Primeira Câmara; e
b) fixar novo e improrrogável prazo de 30 dias, contados na forma do art. 183, inciso I, alínea 'd' do RI/TCU, para que a Prefeitura Municipal de Amapá/AP, com fundamento no art. 27, inciso I, da Lei Complementar 141/2012, restitua e comprove, perante este Tribunal, o recolhimento, com recursos do próprio tesouro, do valor de R$ 1.151,18, atualizado monetariamente a partir de 15/4/2009, até a data do efetivo pagamento, à conta bancária específica do Fundo Municipal de Saúde do Amapá destinada à movimentação dos recursos do Bloco de Atenção Básica."
É o relatório.

Hamilton Antunes (113.422/OAB-SP) e Ramon Moura Lobato (2.593/OAB-AP), representando Nelson Costa Muniz; Antônio Pereira Batista (550/OAB-AP) e Max Gonçalves Alves Junior (1185/OAB-AP), representando Carlos Cesar da Silva; José Roberto Nunes (905-B/OAB-AP), representando Prefeitura Municipal de Amapá - AP.

Subprocurador-Geral Paulo Soares Bugarin.

TOMADA DE CONTAS ESPECIAL. FUNDO NACIONAL DE SAÚDE. MUNICÍPIO DE AMAPÁ - AP. FALTA DE COMPROVAÇÃO DE DESPESAS ARCADAS COM RECURSOS DO SUS. DESCUMPRIMENTO DE DETERMINAÇÃO DO TCU. AUDIÊNCIA DO PREFEITO. REVELIA. MULTA.

TOMADA DE CONTAS ESPECIAL (TCE)

Secretaria de Controle Externo de Tomada de Contas Especial (SecexTCE).

Trata-se de tomada de contas especial (TCE) instaurada pelo Fundo Nacional de Saúde (FNS) , em razão de irregularidades na aplicação de recursos públicos federais do Sistema Único de Saúde repassados ao Município de Amapá/AP na modalidade "Fundo a Fundo" durante os exercícios de 2008 a 2009.
2.	O Tribunal julgou o mérito do processo por meio do Acórdão 1737/2017-TCU-Primeira Câmara, determinando, em seu item 9.7, que o município de Amapá/AP restituísse, no prazo de 30 dias contados da ciência do acórdão, o valor de R$ 1.151,18, atualizado monetariamente a partir de 15/4/2009, até a data do efetivo pagamento, à conta bancária específica do Fundo Municipal de Saúde de Amapá destinada à movimentação dos recursos do Bloco de Atenção Básica.
3.	Notificado por três vezes, por meio dos Ofícios 148/2017-TCU/Secex/AP, de 25/4/2017 (peças 119 e 128) , 0036/2018-TCU/Secex-AP, de 16/2/2018 (peças 139 e 142) e 413/2018-TCU/Secex-AP, de 26/6/2018 (peças 144 e 145) , o município, gerido pelo prefeito Carlos Sampaio Duarte, deixou de cumprir a determinação.
4.	Assim, a unidade instrutora sugeriu a aplicação de multa ao referido prefeito, com fulcro no art. 58, inciso IV, da Lei 8.443/9 (peça 148) .
5.	Embora a cominação da mencionada multa prescindisse da audiência do responsável, consoante art. 268, §3º, do Regimento Interno/TCU, achei mais prudente determinar a sua realização.
6.	Promovida a audiência de Carlos Sampaio Duarte por meio dos Ofícios 58883/2021-TCU/Seproc e 58884/2021-TCU/Seproc, de 13/10/2021 (peça 155) , ele permaneceu silente.
7.	Portanto, diante da ausência de justificativas para o descumprimento da determinação do TCU, a unidade instrutora ratificou a proposta anterior, de multa ao ex-prefeito.
8.	O encaminhamento foi corroborado em parecer do Ministério Público junto ao TCU, representado pelo Subprocurador-Geral Paulo Soares Bugarin. 
II
9.	Acolho a proposta da unidade instrutora, endossada pelo Parquet, utilizando seus fundamentos como minhas razões de decidir.
10.	Consoante prescreve o art. 58, inciso IV, da Lei 8.442/1092, este Tribunal poderá aplicar multa ao responsável pelo não atendimento, no prazo fixado, de decisão desta Corte.
11.	No caso dos autos, notificado por diversas vezes, Carlos Sampaio Duarte, não cumpriu a decisão do Tribunal, nem apresentou justificativas para o seu descumprimento.
12.	Portanto, não resta outra medida que não aplicar a sanção estabelecida ao responsável.
	Diante do exposto, voto por que o Tribunal adote o Acórdão que ora submeto à deliberação deste Colegiado.
TCU, Sala das Sessões, em 1 de novembro de 2022.
Ministro BRUNO DANTAS 
Relator